【裁判字號】    88,上易,5533
【裁判日期】    890113
【裁判案由】    詐欺
【裁判全文】
臺灣高等法院刑事判決                          八十八年度上易字第五五三三號
    上  訴  人  臺灣板橋地方法院檢察署檢察官
    被      告  丙○○
右上訴人因被告詐欺案件，不服臺灣板橋地方法院八十八年度易字第三三一一號，中
華民國八十八年十月二十九日第一審判決（起訴案號：臺灣板橋地方法院檢察署八十
七年度偵字第二六號)，提起上訴，本院判決如左：
    主      文
上訴駁回。
    理      由
一、本案經本院審理結果，認第一審判決以不能證明被告犯罪，而為無罪之諭知。經
    核並無不當，應予維持，並引用第一審判決書記載之證據及理由（如附件）。
二、公訴人上訴意旨以：被告詐欺之犯罪事實，業據告訴人乙○○指述歷歷，被告亦
    不否認曾承諾演唱會舉辦後賺錢，將會清償，被告事後卻無法提出未能償還之理
    由，顯有詐欺等語。
三、惟查：告訴人於偵查及原審中指訴被告詐欺之金額及借款原因，先後不一，顯有
    瑕庛。公訴人上訴猶指：「被告詐欺事實，業據告訴人指訴歷歷」，核與卷內事
    證不符。再關懷文教基金會原預定於八十六年一月舉辦反毒演唱會，並二月間委
    託被告籌辦，基金會所有開銷由被告負責，倘能如期演出，則企劃案開銷費用由
    基金會支付，如有盈餘，另提撥百分之十予被告，後因基金會募款不足，未能順
    利舉辦演唱會，被告所投入之費用約投入八、九十萬元，基金會亦無法償還，被
    告並無以舉辦演唱會名義，佯向告訴人借款等情，業據原審認定明確，並詳載理
    由依據。則被告雖以舉辦演唱會為由，向告訴人借款週轉，然被告確有投入資金
    籌備演唱會，後因主辦單位緣故，未能如期舉行，致無法取得支出之籌備費用及
    分配餘，以償還告訴人欠款。公訴人竟以：「被告無法出無法清償之具體事由」
    ，執以指稱被告涉有詐欺犯行，要屬無據。足見公訴人上訴，猶指被告犯罪，為
    無理由，應予駁回。至告訴人於本院具狀指稱：被告另有以人頭開立支票詐欺，
    所稱縱然屬實，亦因與本件無裁判上一罪關係，本院無從審理，併此敘明。足見
    公訴人上訴，猶指被告犯罪，為無理由，應予駁回。
據上論斷，應依刑事訴訟法第三百七十三條、第三百六十八條，判決如主文。
本案經檢察官李金定到庭執行職務。
中    華    民    國 八十九    年      一        月        十三      日
                            臺灣高等法院刑事第十四庭
                                審判長法  官  陳  祐  輔
                                      法  官  蔡  國  在
                                      法  官  陳  國  文
右正本證明與原本無異。
不得上訴。
                                      書記官  王  柏  敦
中    華    民    國    八十九    年      一        月        十七      日
附件
臺灣板橋地方法院刑事判決                        八十七年度易字第三三一一號
    公  訴  人  臺灣板橋地方法院檢察署檢察官
    被      告  丙○○  男  四十八歲（民國○○年○月○○○日生）
                        住臺北縣永和市○○路二巷十四號二樓
                        身分證統一編號：Ｚ000000000號
    選任辯護人  劉敏卿  律師
右列被告因詐欺案件，經檢察官提起公訴（八十七年度偵字第二六號），本院判決如
左：
    主  文
丙○○無罪。
    理  由
一、公訴意旨略以：被告丙○○曾於民國（下同）八十年間與乙○○合資開立公司，
    而積欠乙○○新臺幣（下同）三百萬元，竟意圖為自己不法之所有並基於概括犯
    意，明知無支付能力，於民國八十六年（起訴書誤載為八十八年）三、四月間，
    以舉辦演唱會，先向乙○○佯稱：只要借款二十八萬元，讓其演場會順利舉辦，
    即可清償舊債，致乙○○陷於錯誤，將前開款項借予丙○○，同時丙○○並以相
    同理由陸續向甲○○陸續借款共計一百九十萬元，乙○○及甲○○並義務為丙○○推銷入場券及行動卡，迨八十六年十一月間演唱會舉辦完後，丙○○均拒不還
    款，甲○○及乙○○始知受騙，因認被告涉犯刑法第三百三十九條第一項之詐欺
    取財罪嫌等語。
二、按犯罪事實應依証據認定之，無証據不得推定其犯罪事實，刑事訴訟法第一百五
    十四條定有明文。復按告訴人之指訴，係以使被告受刑事訴追為目的，是其陳述
    是否與事實相符，仍應調查其他證據以資審認，又按刑法第三百三十九條第一項
    詐欺罪之成立，以意圖為自己或第三人不法所有，以詐術使人將本人或第三人之
    物交付為要件。所謂以詐術使人交付，必須被詐欺人因其詐術而陷於錯誤，若其
    所用方法，不能認為詐術，亦不致使人陷於錯誤，即不構成該罪，最高法院分別
    著有五十二年度臺上字第一三００號及四十六年度臺上字第二六０號判例甚明。
    是以債務人於債之關係成立後，如有債務不履行之情形，在一般社會經驗上可能
    之原因甚多，縱令出於惡意而有遲延給付或不為給付之情事，苟無足以証明其債
    之關係發生時自始故意藉此從事財產犯罪之積極証據，根據刑事訴訟法第一百五
    十四條之規定，仍不得僅以債信違反之客觀事態，推定債務人自始有詐欺取財之
    犯意。本件公訴人認被告涉犯有刑法第三百三十九條第一項之詐欺取財罪嫌，無
    非係因告訴人乙○○指訴歷歷，並以被告亦不否認曾承諾賺錢後會清償及演唱會
    曾舉行之事實，卻無法提出其無法清償之具體證據資為論據。惟訊據被告丙○○
    固供承有與告訴人乙○○開設公司之事，惟堅決否認有被訴之右開詐欺取財犯行
    ，辯稱：伊沒有以要開演唱會而向乙○○借錢，而是以四十萬元支票向她借錢，
    與演唱會無關，是甲○○主動陸續借錢給伊，其中五十一萬元支票是重複債務，
    總金額應是一百三十多萬元等語。
三、經查：
  (一)本案告訴人乙○○於告訴狀內載明：被告於八十六年六月間，以佯稱急需款項週
    轉為由，向告訴人借款九十四萬元，並開具附表一編號六、七及八之三紙票據予
    告訴人收執，詎上揭三紙票據屆期提示均未獲兌現，並提出該三紙票據資為論據
    。又初於檢察官訊問時，對於被告涉犯詐欺之情節指陳：自八十六年三月開始，
    （被告）自北部打電話向伊借款二十八萬元，當時他說要將以前之債務一起還，
    共八十四萬元，但後來均跳票云云（見臺灣高雄地方法院檢察署八十六年度偵字
    第二六九九八號偵卷第十五頁正面）。於檢察官嗣後偵訊時則陳稱：我們是在八
    十年合夥開公司，總金額五百萬元，伊出三百萬元，他（被告）應出資二百萬元
    ，但他沒出，伊的三百萬元拿去做公司開銷，這次已告過了，但他只付了部分的
    利息，去（八十六）年三、四月間，丙○○打電華給伊說要開演唱會可賺五百萬
    元，等賺了錢可還前債，伊相信他就借他二十八萬元，卷附二十八萬元（支票）
    、三十七萬元（本票）是還以前的錢，二十九萬元（本票）才是本案云云（見臺
    灣板橋地方法院檢察署八十七年度偵字第二六號偵卷第十六頁背面），再於本院
    調查時指訴：被告以開公司名義要出資，結果他沒出資，伊手上持有之證據為一
    百多萬元，但實際應欠伊二百多萬元，於開演唱會時亦來借錢，持客票來借二十
    八萬元，伊拿現金給他，被告稱二十八萬元借伊就可將以前借的錢還伊，二十八
    萬元支票是演唱會的借款，三十七萬本票是被告公司需要向伊借的，二十九萬是
    丙○○向伊借的云云（見八十七年七月二十四日訊問筆錄），故綜右告訴人乙○○之告訴，其所指被告詐欺之總金額為何？又借款二十八萬元之原因，究係清償
    之前債務抑或開演唱會所需，且被告於借款時開具之憑證為附表一編號七之支票
    或編號八之本票，告訴人之指訴前後已有不一，公訴意旨謂告訴人已指訴歷歷云
    云，應有未洽。
  (二)告訴人乙○○嗣於本院審理程序中，復提出被告所交付如附表一所示之未兌現票
    據一覽表，資為受被告詐欺金額之憑據，惟被告丙○○具狀辯稱因擬辦演唱會，
    始以編號五之莊健智四十萬元支票向告訴人借款，告訴人僅交付二十七萬元，嗣
    後再以編號八之二十九萬元本票換回上揭支票等語，經本院詢之告訴人亦不否認
    被告所辯上揭情節，並陳明被告辯稱自八十一年起至八十六年止陸續清償六十萬
    元，及借款當時知道被告公司股東退股，等新股東進來等情屬實在卷（見本院八
    十八年五月二十一日訊問筆錄）。是以告訴人乙○○所為受被告詐欺如附表一所
    示金額之指訴，核與前開檢察官偵訊及本院初訊時之指訴尚有未符，此亦足徵被
    告與告訴人間之借貸往來關係，並非單一偶然。被告雖供承有與告訴人合資開設
    公司之情事，且被告所開立附表一編號一至四之票據，縱係屆期未獲全部兌付，
    然參酌告訴人明知被告當時處於公司股東退股之經濟狀況，及被告曾陸續清償六
    十萬餘元等情，應認被告僅係事後債務不履行之情形，尚難推定被告自始即有詐
    欺取財之犯意。
  (三)另被害人即證人甲○○對於被告借款之情節，於檢察官偵訊中指稱：我們是朋友
    ，剛開始是小錢五至十萬元，於八十五年十二月間以開演唱會需資金為由，每次
    五萬元至三十萬元不等，約定還錢是八十六年三、四月間，但均未還，總金額一
    百九十萬元左右，剛開始說要開演唱會差一點錢，開完演唱會後可賺五、六百萬
    元，伊也幫他賣演唱會的門票，但他後來沒開演唱會云云（見上揭第二六號偵卷
    第三十八頁）。又於本院調查時陳述：於八十五年十二月底伊有五萬元之小錢先
    借他，他說演唱會開成可以淨賺六百到一千萬，伊陸續借他一些錢，他又拿莊健
    智五十萬元之支票來調現，於八十七年三月十七日還帶父親來借三十萬元，共欠
    一百九十萬元，他前面借錢的理由是演唱會，後面理由是要救莊健智之支票云云
    （見八十七年八月十九日訊問筆錄），是以被告並非僅以演唱會之原因向甲○○
    借款，公訴人指被告以與告訴人乙○○相同理由向甲○○借款，自有未合。
  (四)訊據被告丙○○固坦承有向甲○○借款之情事，惟辯稱總金額應是一百三十多萬
    元云云，然被告向甲○○借款之金額，有甲○○提出如附表二所示之四紙票據影
    本各乙紙在卷可按，被告亦不否認上揭票據之真實，則其空言辯稱其中五十一萬
    元支票是重複債務云云，尚無可採。又查證人即關懷文教基金會執行長鄭銘琮到
    庭結證證稱：該基金會預定於八十六年一月舉辦反毒演唱會，約於八十五年十二
    月間委託丙○○籌辦，基金會所有開銷由丙○○負責，若如期演出則企劃案開銷
    之費用會還給他，如有盈餘提撥百分之十給丙○○，其他部分歸基金會所有，後
    因募款基金不足，演唱會一場都沒有開辦，但丙○○於人事費用等開銷約投入八
    、九十萬元，因基金會本身沒有經費，演唱會費用先由丙○○支出，這部分基金
    會並未清償等語（見八十七年九月十四日訊問筆錄）。故據證人之上揭證述，被
    告丙○○確有投入資金以籌辦演唱會，並因委託之關懷文教基金會募款基金不足
    致無法順利舉辦，被告先行投入之資金復未獲清償，則公訴意旨所指被告以舉辦
    演唱會之名義，佯向告訴人乙○○及證人甲○○詐借款項乙節，即核屬無據，公
    訴人僅以被告承諾於演唱會賺錢後會清償，復無法提出具體證據以證明無法清償
    等情事，逕謂此係被告詐術之行使，不無臆測及率斷之嫌。再查被告丙○○至八
    十八年五月二十三日止，尚未列為拒絕往來戶，另丙○○個人名義暨以丙○○為
    負責人之鴻曜書報社、時報五福廣告社三戶之存款不足退票紀錄合併，於八十一
    年二月二十一日經列為拒絕往來戶處分，業因拒絕往來期間屆滿後，依規定解除
    拒絕往來處分等情，有臺北市票據交換所八十八年五月二十九日北票字第四０
    五八號函乙紙附卷可稽，依告訴人乙○○與證人甲○○所述，被告分別於八十六
    年三、四月間及八十五年間向渠等借款，核與被告因退票紀錄合併而於八十一年
    二月二十一日列為拒絕往來戶之時間，相隔有近五年以上之時間，則亦不能執被
    告前於八十一年間有列為拒絕往來戶之紀錄，遂逕謂其自八十五年十二月底起向
    告訴人等人借款時，即明知無支付能力且自始即有圖牟詐取借款之不法意圖，故
    公訴意旨謂被告明知於八十六年三、四月間已無支付能力云云，亦有未洽。
  (五)綜右所述，被告丙○○確與告訴人乙○○及證人甲○○間，存有借貸之債權債務
    關係，其金額雖有紛歧，惟依證人鄭銘琮之證述，被告確有投入資金進行演唱會
    之籌辦工作，嗣非因被告之故而無法舉辦，致無法清償向告訴人及證人所借之款
    項，則告訴人及證人所指稱因受被告詐欺而陷於錯誤之指訴非無瑕疵，亦不能僅
    憑被告有遲延給付如附表一、二所示票據之票款情事，逕謂被告自始即有意圖為
    自己不法所有之詐欺犯意，本件純屬被告與渠等二人間因借貸所生之民事糾葛，
    宜循民事途徑解決。此外復查無其他積極證據堪認被告有何施用詐術之情事，被
    告堅稱並無詐欺取財之情事等語，尚非無據而堪予採信，揆諸首開法條及判例之
    說明，被告丙○○之行為實難謂與刑法詐欺罪之構成要件相當，本案不能證明被
    告犯罪，自應由本院為無罪之諭知。
據上論斷，應依刑事訴訟法第三百零一條第一項前段，判決如主文。
本案經檢察官高俊申到庭執行職務
中      華      民      國      八十八    年      十    月    二十九    日
                                臺灣板橋地方法院刑事第三庭
                                      法  官    陳志揚
右正本證明與原本無異。
如不服本判決，應於判決送達後十日內向本院提出上訴狀 (應附繕本) ，上訴於
臺灣高等法院。
                                      書記官    陳慶樹
中      華      民      國      八十八      年    十一    月  九    日
附表一：
┌──┬────────┬─────┬─────┬────┬──────┐
│編號│票據種類及號碼  │發  票  人│票載金額  │發票日期│付   款   人│
├──┼────────┼─────┼─────┼────┼──────┤
│一  │本票21172       │丙○○    │六十萬元  │80.08.29│丙○○（到期│
│    │                │          │          │        │日80.10.15）│
├──┼────────┼─────┼─────┼────┼──────┤
│二  │支票0000000     │丙○○    │三十萬元  │80.08.29│彰化銀行高雄│
│    │                │          │          │        │市苓雅分行  │
├──┼────────┼─────┼─────┼────┼──────┤
│三  │支票DN0000000   │丙○○    │二十萬元  │81.12.31│同右        │
├──┼────────┼─────┼─────┼────┼──────┤
│四  │支票DN0000000   │丙○○    │二十萬元  │81.12.31│同右        │
├──┼────────┼─────┼─────┼────┼──────┤
│五  │支票EC0000000   │莊健智    │四十萬元  │86.05.17│臺北市第七信│
│    │                │          │          │        │用合作社    │
├──┼────────┼─────┼─────┼────┼──────┤
│六  │本票TS251652    │丙○○    │三十七萬元│86.06.20│丙○○（到期│
│    │                │          │          │        │日86.06.20）│
├──┼────────┼─────┼─────┼────┼──────┤
│七  │支票HY0000000   │楊春福    │二十八萬元│86.07.03│臺北銀行信義│
│    │                │          │          │        │分行        │
├──┼────────┼─────┼─────┼────┼──────┤
│八  │本票TS251656    │丙○○    │二十九萬元│86.07.05│丙○○（到期│
│    │                │          │          │        │日86.07.25）│
└──┴────────┴─────┴─────┴────┴──────┘
附表二：
┌──┬────────┬─────┬─────┬────┬──────┐
│編號│票據種類及號碼  │發  票  人│票載金額  │發票日期│付   款   人│
├──┼────────┼─────┼─────┼────┼──────┤
│一  │支票A0000000    │何欽堂    │三十萬元  │86.04.05│中區郵政管理│
│    │                │          │          │        │局          │
├──┼────────┼─────┼─────┼────┼──────┤
│二  │支票EC0000000   │莊健智    │五十一萬元│86.05.05│臺北市第七信│
│    │                │          │          │        │用合作社    │
├──┼────────┼─────┼─────┼────┼──────┤
│三  │本票077530      │丙○○    │一百萬元  │86.05.06│丙○○（到期│
│    │                │          │          │        │日86.08.06）│
├──┼────────┼─────┼─────┼────┼──────┤
│四  │本票077531      │丙○○    │十萬元    │86.05.06│丙○○（到期│
│    │                │          │          │        │日86.08.06）│
└──┴────────┴─────┴─────┴────┴──────┘


司法院資訊處製作；財團法人民間司法改革基金會備份。
